最高法院刑事判決　　　　　　　　　 111年度台上字第1601號
上　訴　人　古　昂　




選任辯護人　周仲鼎律師
上　訴　人　林弘益　




　　　　　　賴登疄　



上列上訴人等因違反毒品危害防制條例等罪案件，不服臺灣高等
法院臺中分院中華民國110年11月16日第二審判決（110年度上訴
字第1521號，起訴案號：臺灣臺中地方檢察署109 年度偵字第25
558、29078、30783號），提起上訴，本院判決如下：
    主  文
原判決及第一審判決關於諭知古昂強制工作部分撤銷。
其他上訴駁回。
    理  由
壹、撤銷（即原判決關於維持第一審判決諭知古昂強制工作）部
    分
一、本件原審審理結果，認定上訴人古昂有如其事實欄（包括原
    判決附表〈下稱附表〉一編號1 ，下稱事實欄）所載主持販
    毒集團犯罪組織、招募他人加入犯罪組織，以及共同販賣第
    三級毒品愷他命之犯行，因而維持第一審關於此部分，除依
    想像競合犯規定，從一重論處毒品危害防制條例第4條第3項
    之販賣第三級毒品罪刑，並諭知相關沒收外，另適用組織犯
    罪防制條例第3條第3項規定，諭知暨應於刑之執行前，令入
    勞動場所強制工作3 年部分之判決，駁回古昂此部分在第二
    審之上訴。有關諭知強制工作部分，固非無見。
二、惟查：組織犯罪防制條例第3條第3項關於犯同條第1 項之發
    起、主持、操縱或指揮犯罪組織罪者，應於刑之執行前，令
    入勞動場所，強制工作之規定，經司法院民國110 年12月10
    日公布釋字第812 號解釋，以其就受處分人之人身自由所為
    限制，違反憲法比例原則、明顯區隔原則等要求，與憲法第
    8 條保障人身自由之意旨不符，而宣告自解釋公布之日起失
    其效力。故對發起、主持、操縱、指揮或參與犯罪組織者，
    因已乏宣告應強制工作之明文（刑法第90條關於強制工作規
    定亦於同日宣告立即失效），自不得再為強制工作之諭知。
    而強制工作屬拘束人身自由之保安處分，依刑法第2條第1項
    規定，比較上述強制工作規定失效前後之情形，自以該規定
    失效後較有利於古昂。第一審判決未及比較適用，對古昂主
    持、操縱、指揮犯罪組織犯行，適用失效前之組織犯罪防制
    條例第3條第3項規定，於論處罪刑（詳後述）之外，併為刑
    前強制工作3 年之諭知，原判決亦未及審酌，而予維持，同
    有適用法則不當之違法。古昂上訴意旨執以指摘原判決此部
    分違法，為有理由，自應由本院將原判決及第一審判決關於
    此部分均撤銷。又原判決維持第一審判決諭知古昂強制工作
    部分既經撤銷，瑕疵即已治癒而生改判之效果，毋庸再為發
    回之諭知，併此指明。
貳、上訴駁回（即古昂關於強制工作以外及林弘益、賴登疄之上
    訴）部分
一、按依刑事訴訟法第377 條規定，提起第三審上訴，應以原判
    決違背法令為理由，係屬法定要件；而上訴第三審法院之案
    件，是否以判決違背法令為上訴理由，應就上訴人之上訴理
    由書狀加以審查。如果上訴理由書狀並未具體指摘原判決不
    適用何種法則或如何適用不當，或所為指摘，顯與法律規定
    得為第三審上訴理由之違法情形不相適合時，均應認其上訴
    為不合法律上之程式，予以駁回。
二、本件原判決綜合全案證據資料，本於事實審法院採證認事之
    職權，認定古昂、林弘益、賴登疄（下稱古昂等3 人）均有
    事實欄（包括附表一編號1至7）所載犯行，因而維持第一審
    關於古昂等3人附表一編號1所示犯行，依想像競合犯規定，
    分別從一重論處毒品危害防制條例第4條第3項之販賣第三級
    毒品罪刑；就附表一編號2至7所示犯行，分別論處古昂等 3
    人毒品危害防制條例第4條第3項之販賣第三級毒品合計6 罪
    刑，並均諭知相關沒收（追徵）部分之判決，駁回古昂等 3
    人此部分在第二審的上訴，已詳為敘述所憑之證據及論罪理
    由。核其所為論斷，俱有卷內證據資料可資覆按，除前述關
    於諭知強制工作部分外，自形式上觀察，原判決並無足以影
    響其判決結果之違法情形存在。
三、古昂等3人上訴意旨略以：
（一）古昂部分
      古昂自始坦承犯行，並無販賣毒品前科，家中尚有母親需
      要扶養，原判決未審酌犯罪情狀堪以憫恕，未適用刑法第
      59條酌量減輕其刑規定，所為量刑及酌定應執行刑過重，
      有適用法則不當之違誤。
（二）林弘益部分
      林弘益於偵查中供出其毒品來源為「張昌翔」，原判決未
      依毒品危害防制條例第17條第1 項規定減免其刑；且未審
      酌其犯罪情狀堪以憫恕，而未適用刑法第59條規定酌量減
      輕其刑，所為量刑及酌定應執行刑均屬過重，違反平等原
      則及比例原則。
（三）賴登疄部分
      賴登疄自始坦承犯行，並無販賣毒品前科，原判決未審酌
      其犯罪情狀堪以憫恕，而未依刑法第59條規定酌量減輕其
      刑，致量刑過重，有適用法則不當之違誤。
四、惟按：
（一）毒品危害防制條例第17條第1 項所稱「供出毒品來源，因
      而查獲其他正犯或共犯者」，係指被告具體供出毒品來源
      之有關資料，諸如正犯或共犯之姓名、年籍、住居所或其
      他足資辨別之特徵等，使調查或偵查犯罪之公務員因而對
      之發動調查或偵查並「查獲」者而言，固不以必須經起訴
      或法院判刑為限，惟仍須有相當嫌疑而足認其確屬毒品來
      源者，始足當之。
      原判決說明：林弘益雖於警詢時供稱其毒品來源為「張昌
      翔」，惟經第一審及原審函詢臺中市政府警察局刑事警察
      大隊及臺灣臺中地方檢察署，回覆並未因林弘益上述供述
      而查獲「張昌翔」，是林弘益無從依毒品危害防制條例第
      17條第1 項規定減免其刑等旨。原判決就此已詳予調查說
      明，依上述說明，尚無不合。林弘益上訴意旨泛言指摘：
      原判決未適用上述減免其刑規定違法等語，自非適法之上
      訴第三審理由。
（二）關於刑之量定及執行刑之酌定，以及刑法第59條關於犯情
      可憫、情輕法重而酌量減輕其刑的規定，均屬事實審法院
      得依職權裁量的事項，法院除就具體個案犯罪，斟酌其情
      狀，有無可堪憫恕之外，並以行為人的責任為基礎，審酌
      刑法第57條所列各項罪責因素後，予以整體評價，而為科
      刑輕重標準的衡量，使罰當其罪，以實現刑罰權應報正義
      ，並兼顧犯罪一般預防與特別預防之目的，倘其未有逾越
      法律所規定範圍，或明顯濫用其權限情形，即不得單憑主
      觀，任意指摘為違法，而據為合法上訴第三審的理由。
      原判決載敘：古昂等3 人所為並無特殊之原因與環境在客
      觀上足以引起一般同情或有情堪憫恕之處，古昂等3 人均
      依毒品危害防制條例第17條第2 項規定減輕其刑，且賴登
      疄再適用同條第1 項規定遞予減輕其刑後，已無情輕法重
      之情，因認其無刑法第59條酌減其刑規定之適用等旨。又
      原審維持第一審判決之量刑，並說明：第一審已審酌古昂
      等3 人販賣愷他命，係以年輕族群為主要販賣對象，再酌
      以刑法第57條各款所列情狀而為量刑，以及所犯各罪侵害
      法益之異同、對侵害法益之加重效應及時間、空間之密接
      程度，而為整體評價，分別定其等應執行刑，並無量刑或
      定應執行刑過重，或違反罪刑相當原則、比例原則等語，
      因而維持第一審判決所為量刑及酌定應執行刑，並無違法
      、失當或違反罪刑相當或比例原則之情形，自不容任意指
      為違法。古昂等3 人上訴意旨任意指摘：原判決未適用刑
      法第59條酌量減輕其刑，所為量刑及酌定應執行刑過重違
      法等語，難認係適法的上訴第三審理由。
五、綜上所述，本件古昂等3 人此部分上訴意旨，係就原判決已
    明確論斷說明，以及就原判決量刑適法裁量之事項，再事爭
    論，顯與法律規定得為第三審上訴理由之違法情形不相適合
    。應認其等此部分之上訴，均為違背法律上之程式，予以駁
    回
據上論結，應依刑事訴訟法第395條前段、第397條，判決如主文
。 
中    華    民    國   111    年    4     月    14    日
                  刑事第六庭審判長法  官  李  錦  樑  
                                  法  官  蔡  彩  貞  
                                  法  官  林  孟  宜  
                                  法  官  吳  淑  惠  
                                  法  官  錢  建  榮  
本件正本證明與原本無異
                                  書記官
中    華    民    國   111    年    4     月    19    日